【裁判字號】    97,重上更(三),20
【裁判日期】    970528
【裁判案由】    違反毒品危害防制條例
【裁判全文】
臺灣高等法院花蓮分院刑事判決    97年度重上更(三)字第20號
上  訴  人  臺灣花蓮地方法院檢察署檢察官
被      告  甲○○
                  （另案在臺灣臺北監獄執行，現寄押於臺灣
選任辯護人  吳美津律師
上列上訴人因被告違反毒品危害防制條例案件，不服臺灣花蓮地
方法院94年度訴字第187號中華民國94年11月18日第一審判決（
起訴案號：臺灣花蓮地方法院檢察署94年度偵字第538號），提
起上訴，經最高法院第三次發回更審，本院判決如下：
    主  文
原判決關於第一級毒品暨定執行刑部分均撤銷。
甲○○被訴販賣第一級毒品海洛因部分無罪。
    理  由
一、公訴意旨以：被告甲○○於94年1月10日在北迴線不明編號
    火車上，販賣第一級毒品海洛因予乙○○之不詳姓名友人。
    因認被告甲○○涉犯毒品危害防制條例第4條第1項之販賣第
    一級毒品罪嫌等語（另起訴被告甲○○販賣第二級毒品安非
    他命部分，業經原審判決確定，現執行中）。
二、公訴人認為被告涉有上開販賣第一級毒品罪嫌，無非以證人
    乙○○、林俊融於警偵訊之證述、扣案海洛因4包（含袋共
    重12.04公克、淨重10.97公克、純質淨重6.96公克）、法務
    部調查局調科一字第280005589號鑑定通知書、監聽譯文暨
    錄音帶等資為論據。
三、訊據被告甲○○堅詞否認有何販賣第一級毒品海洛因之犯行
    ，辯稱伊未販賣海洛因，扣案海洛因亦非伊所有，扣案海洛
    因是伊用以施用者云云。
四、按犯罪事實應依證據認定之，無證據不得推定其犯罪事實，
    又不能證明被告犯罪或其行為不罰者，應諭知無罪之判決，
    刑事訴訟法第154條第2項、第301條第1項分別定有明文，此
    即揭櫫刑事訴訟程序係採證據裁判主義，易言之，即認定不
    利被告之事實，須依積極證據，苟積極證據不足為不利於被
    告事實之認定時，自應為有利於被告認定，更不必有何有利
    之證據，最高法院30年上字第816號判例意旨參照。次按刑
    事訴訟法上所謂認定犯罪事實之證據，係指足以認定被告確
    有犯罪行為之積極證據而言，該項證據自須適合於被告犯罪
    事實之認定，始得採為斷罪資料。如未能發現相當證據，或
    證據不足以證明，自不能以推測或擬制之方法，以為裁判之
    基礎。又刑事訴訟上證明之資料，無論其為直接或間接證據
    ，均須達於通常一般人均不致有所懷疑，而得確信其為真實
    之程度，始得據為有罪之認定，若其關於被告是否犯罪之證
    明未能達此程度，而有合理性懷疑之存在，致使無法形成有
    罪之確信，即不得為不利被告之認定（最高法院29年上字第
    3105號、40年臺上字第86號、76年臺上字第4986號判例參照
    ）。又刑事訴訟法第161條已於91年2月8日修正公布，修正
    後同條第1項規定：檢察官就被告犯罪事實，應負舉證責任
    ，並指出證明之方法。因此，檢察官對於起訴之犯罪事實，
    應負提出證據及說服之實質舉證責任；倘其所提出之證據，
    不足為被告有罪之積極證明，或其闡明之證明方法，無從說
    服法官以形成被告有罪之心證，基於無罪推定之原則，自應
    為被告無罪判決之諭知（最高法院92年度臺上字第128號判
    例參照）。
五、經查：
(一)扣案白粉4包，經送法務部調查局鑑定結果，均屬第一級毒
    品海洛因，其淨重為10.97公克、純質淨重6.96公克等，固
    有法務部調查局調科一字第280005589號鑑定通知書在卷可
    按（附於94年度偵字第538號偵查卷〈下簡稱偵查卷〉第138
    頁）。惟上開扣案海洛因係於94年2月24日經警查獲被告販
    賣第二級毒品之下手顏素秋後，依監聽結果獲悉被告指示證
    人林俊融至其租屋取出，遂經警在花蓮市○○○街51號11樓
    之6之租處搜索扣得者，此觀花蓮縣警察局鳳林分局刑事案
    件移送書第2頁載敘之內容自明（詳偵查卷第2頁）。是扣案
    海洛因遭搜獲之時間，距起訴書所認被告販賣之時間既已近
    2個月之久，顯與公訴意旨所指被告販賣海洛因之事實不具
    關聯性，是扣案海洛因固足認係被告所持有，但無從據為公
    訴意旨所指被告販賣海洛因之不利證明；至上開法務部調查
    局鑑定通知書亦無法作為被告有販賣第一級毒品之證據，則
    不待贅論。
(二)證人林俊融於警偵訊及原審審理時雖均證稱扣案海洛因係被
    告要伊找證人游裕英開門後所取得等語（警卷第100頁、偵
    查卷第27頁、原審卷第131頁），但此僅足以證明扣案之海
    洛因為被告所有，並無從據以認定被告有何販賣海洛因之犯
    行。況扣案物品既非於現場查獲，而自監聽錄音帶中，亦未
    有證據足認扣案海洛因係被告欲販賣或所販賣之物，故此項
    證據不足為被告有上開犯行之證明。
(三)證人乙○○（現亦因販賣第二級毒品罪經判決確定執行中）
    業於原審證述未曾向被告購買海洛因等語（原審卷第128頁
    至第134頁），於本院前審審理時亦結證稱僅向被告購買第
    二級毒品，且與被告於94年1月10日之通話內容亦係談論購
    買第二級毒品安非他命之事等語（詳本院96年度上更二字第
    38號刑事卷第137頁、第138頁），而於本院本審審理時仍具
    結證稱：僅向被告拿二級毒品，未拿一級毒品等語（本院本
    審卷第124頁）。至其於偵查中固證稱：被告拿1包軟的給伊
    ，是伊朋友要的，地點在火車上等語（詳偵查卷第131頁）
    ，然其對於販賣之數量、金額及所謂之友人究為何人均未能
    明確證述，其證言之真實性已令人存疑。況，此與證人乙○
    ○於警詢中所稱：在火車上向被告購買海洛因者係其本人乙
    語亦有不符（詳偵查卷第62頁，且縱乙○○於警詢中之供述
    ，因係審判外之陳述而無證據能力，但仍得作為彈劾其證言
    可信度之證據使用），益徵證人乙○○上開偵查中所供述之
    可信度甚低。
(四)抑且，施用毒品者所稱其向某人買受毒品之指證，不得作為
    有罪判決之唯一證據，仍須調查其他必要之證據，以察其是
    否與事實相符；蓋毒品買受者之指證，其憑信性於通常一般
    人已有所懷疑，尚難確信其為真實，況依毒品危害防制條例
    第17條之規定，其供出毒品來源因而破獲者，復得減輕其刑
    ，則其指證之真實性猶有疑慮，是施用毒品者之指證，其真
    實性有待其他必要證據加以補強。所謂必要之補強證據，固
    不以證明販賣毒品犯罪構成要件之全部事實為必要，但以與
    施用者之指證具有相當之關聯性為前提，其經與施用者之指
    證綜合判斷，已達於通常一般人均不致有所懷疑，而得確信
    施用者之指證為真實者，始得為有罪之認定，此最高法院著
    有97年度台上字第277號判決可資參酌。是縱證人乙○○於
    警詢中之供述符合刑事訴訟法第159條之2所定有較可信之特
    別情況，而有證據能力。然被告始終否認有販賣海洛因之犯
    行，而被告於94年1月10日，以0000000000號行動電話與證
    人乙○○使用之000000000號行動電話對話中，僅有證人乙
    ○○向被告稱：「你再拿一個二千的給我」及「這半個處理
    一下」「黃的那種」「黃色整顆的」等語，有前開電話通聯
    之通訊監察譯文1份在卷可佐（附於本院前審96年度上更二
    字第38號刑事卷第78頁），然對話中並未指明交易之物品為
    何。再參以被告確有販賣第二級毒品安非他命之事實，故尚
    無從依上開監聽譯文推認係被告因販賣海洛因而與證人乙○
    ○之相關對話，自難以之佐證證人乙○○於警詢中證述之真
    實性。又證人即本件負責監聽之警員郭汝俊，本院前審具結
    證稱：係監聽顏素秋時，查得乙○○及被告為顏女之上手，
    94年1月10日有監聽，但未至基隆月台逮捕被告及乙○○，
    被告販賣予顏素秋之毒品係第二級毒品安非他命，雖於監聽
    中判斷被告與乙○○交易一、二級毒品，惟自監聽譯文內容
    無法判斷被告與乙○○係交易第一級毒品等語（詳本院上開
    前審卷第130頁至第136頁），足見證人郭俊汝之證述內容亦
    無法資為證人乙○○警詢中供述之補強證據。從而本案迄今
    除證人乙○○警詢、偵查中之證述外，並未查得其他任何具
    體事證可得補強證人乙○○之證言之真實性，是依上開最高
    法院判決意旨，自不能單憑證人乙○○之唯一指證，而遽論
    被告於罪。
六、至雖被告坦承在花蓮縣花蓮市○○○街51號11樓之6租屋處
    ，將海洛因4包（含袋共重12.04公克，淨重10.97公克），
    藏放於自己所有之眼鏡盒中，嗣後因所涉販賣安非他命部分
    為警追緝（當日在顏素秋處扣得被告販賣之第二級毒品安非
    他命28包），恐上開海洛因亦將遭警方查獲，遂打電話請游
    裕英前往上址將上開海洛因帶走，惟經警搜索上開住處，果
    在游裕英之背包中扣得前開海洛因4包等情，惟此部分事實
    於起訴書之犯罪事實欄並未記載，尚難認此部分事實業經檢
    察官提起公訴，此部分自應由檢察官另行偵辦，併予敘明。
七、綜上所述，本件除證人乙○○於警偵訊中不利於被告之陳述
    之外，並無其他足資證明其不利於被告之陳述所指之犯罪事
    實確具有相當程度真實性之證據可資擔保，殊難單憑乙○○
    於警偵訊中所為不利於被告之唯一供述，遽論被告於罪。此
    外，復查無其他積極證據足以證明被告確有如公訴意旨所指
    犯行，揆諸上揭四之說明，自不能證明被告犯罪。
八、原審固亦認被告上開犯罪不能證明，然原審誤認檢察官就被
    告持有4包海洛因部分已起訴，因而就被告上開持有第一級
    毒品行為予以論罪科刑，顯有就未受請求之事項予以判決之
    違誤，其此部分判決尚有未當。而檢察官上訴意旨僅敘及扣
    案海洛因部分認係被告意圖販賣而持有，惟就原起訴販賣海
    洛因予乙○○不詳友人部分則迄未再提出證據證明，是其上
    訴固為無理由（至被告就此部分固曾提起上訴，但業於本院
    準備程序時具狀撤回上訴在案）。但原判決就有關第一級毒
    品部分既有上開違誤，即無可維持，本院就此部分暨定執行
    刑均應予撤銷，並就被告被訴販賣第一級毒品海洛因部分為
    無罪之諭知。
據上論結，應依刑事訴訟法第369條第1項前段、第364條、第301
條，判決如主文。
本案經檢察官丙○○到庭執行職務。
中    華    民    國    97    年    5     月    28    日
                  刑事庭審判長法  官   謝志揚
                              法  官   林慶煙
                              法  官   許仕楓
以上正本證明與原本無異。
如不服本判決，應於送達後十日內，向本院提出上訴狀。其未敘
述理由者，並應於提出上訴狀後十日內向本院補提理由狀 (須附
繕本)。
                              書記官   李閔華
中    華    民    國    97    年    5     月    28    日


司法院資訊處製作；財團法人民間司法改革基金會備份。
